臺灣士林地方法院交通事件裁定　　　　　96年度交聲字第12號
原處分機關　臺北市交通事件裁決所
異　議　人
即受處分人　甲○○
上列受處分人因違反道路交通管理處罰條例案件，對於臺北市交
通事件裁決所民國95年12月5 日所為之處分（原處分案號：北市
裁三字第裁22-AEU053222號），聲明異議，本院裁定如下：
    主  文
臺北市交通事件裁決所中華民國95年12月5 日北市裁三字第22-A
EU053222號之處分撤銷。
甲○○汽車駕駛人，駕駛汽車不服從交通勤務警察之指揮，處罰
鍰新臺幣玖佰元，並記違規點數壹點。
    理  由
一、按汽車（依道路交通管理處罰條例第3 條第8 款規定，包括
    機器腳踏車）駕駛人，駕駛汽車有不服從交通勤務警察或依
    法令執行交通指揮、稽查任務人員之指揮或稽查，而本章各
    條無處罰之規定者，處新臺幣（下同）900 元以上1,800 元
    以下之罰鍰，並記違規點數1 點，道路交通管理處罰條例第
    60條第2 項第1 款及第63條第1 項第1 款分別定有明文。
二、原處分意旨略以：異議人甲○○於民國（下同）94年12月16
    日下午6 時33分許，騎乘CRW-279 號車於南港路1 段及研究
    院路1 段路口，經員警逕行舉發「不依標誌標線號誌指示」
    及「違反處罰條例之行為，不聽勤務人員制止」違規，分別
    依違反道路交通管理處罰條例第48條第1 項第2 款及第60條
    第1 項規定，各處罰鍰600 元及3,000 元（不依標誌標線號
    誌指示部分雖亦據異議人聲明異議，然已於本院調查時，當
    庭撤回異議）。
三、異議意旨略以：依違反道路交通管理事件統一裁罰基準及處
    理細則第10條規定，員警應通知其他員警協助攔查，怎會讓
    駕駛人駛離現場，不加以盤查身份，有違常理云云。異議人
    若有違規之情況，員警應攔檢開單告發、或以科學儀器取得
    證據資料證明其行為違規，而員警並未攔下異議人云云。
四、經查：
（一）按行政罰法第7 條規定，違反行政法上義務之行為非出於
      故意或過失者，不予處罰，其立法理由第1 點及第3 點更
      明示：「現代國家基於有責任始有處罰之原則，對於違反
      行政法上義務之處罰，應以行為人主觀上有可非難性及可
      歸責性為前提，如行為人主觀上並非出於故意或過失情形
      ，應無可非難性及可歸責性，故第1 項明定不予處罰；現
      代民主法治國家對於行為人違反行政法上義務欲加以處罰
      時，應由國家負證明行為人有故意或過失之舉證責任，方
      為保障人權之進步立法」。是以於審認個案時，除需深究
      行為人有無違犯客觀處罰構成要件之個別規定外，尚需探
      究行為人就客觀處罰規定所明示之構成要件，行為人主觀
      上是否有完全之認識。固然行為人主觀之心態，因深藏於
      行為人之內心而不易得知，行政機關之舉證亦因此而更顯
      困難，惟於具體個案非不得依客觀所呈顯之事實，推知行
      為人主觀認識之真實意思。再按道路交通管理處罰條例第
      60條第1 項其構成要件規定為：汽車駕駛人，駕駛汽車有
      違反本條例之行為，經交通勤務警察或依法令執行交通稽
      查任務人員制止時，不聽制止或拒絕停車接受稽查而逃逸
      者，除按各該條規定處罰外，處3,000 元以上6,000 元以
      下罰鍰。查該條規定之處罰要件，非僅著重於「逃逸」之
      行為，尚需合致其前提要件即「不聽制止或拒絕停車接受
      稽查」之要件，換言之，於本件除需審認行為人有無違犯
     「 不聽制止或拒絕停車接受稽查」之行為外，尚需審認行
      為人主觀上有無「不聽制止或拒絕停車接受稽查」之可歸
      責心態，方得成立本條之處罰規定。
（二）本件異議人甲○○於前揭時、地，騎乘上開重型機車，未
      依路口標誌、標線指示，即逕行左轉，經警攔查拒絕停車
      且逕行駛離之事實，固業據證人即舉發員警劉弘琪到庭結
      證稱：伊在執勤路口指揮交通時，看到異議人違規，伊有
      示意異議人要直行，但異議人不聽指揮就直接左轉，伊有
      看到異議人車子騎到內車道就知道其要左轉。伊確定異議
      人可以看到伊的指揮，因為伊站在路口正中央，而且指揮
      棒是亮的，因為當時是下班時間，而且四個路口燈號都是
      正常，附近的燈光可以讓伊看清楚違規情形及車號，異議
      人直接轉過去時，伊有做制止動作等語明確（見本院96年
      3 月27日訊問筆錄第2 頁）。惟查，案發當時適為下班尖
      峰時段，系爭路口車流量應頗大，則證人劉弘琪忙於指揮
      交通之際，縱使於異議人違規左轉時有做制止之動作，然
      究係攔查異議人或指揮交通，異議人或有誤認，佐以證人
      劉弘琪所證稱系爭路口有很多機車違規左轉，則異議人主
      觀上是否能認識到證人劉弘琪所為之制止動作，即係針對
      其違規左轉所為，亦非無疑，足見異議人辯以未見證人劉
      弘琪為制止之動作，尚非無據；況證人劉弘琪已證稱伊當
      時僅係指揮異議人往前行，已如前述。是以異議人未見員
      警制止之動作因而被認定為未聽制止之不利益，實不應歸
      責於異議人。本件異議人既未認知員警對其為制止之動作
      ，其主觀上自無已認知須聽制止而不聽制止之可歸責心態
      ，核與道路交通管理處罰條例第60條第1 項所定駕駛人違
      規後，不聽制止或拒絕停車接受稽查而逃逸之要件不合。
      然案發當時因證人劉弘琪已揮動指揮棒並示意異議人直行
      ，異議人仍執意左轉等情，則據證人劉弘琪證述在卷，參
      以異議人亦自承路口有三個警員在指揮交通，也有義交拿
      指揮棒指揮交通，伊也有看到證人劉弘琪等語，堪認異議
      人應有看見證人劉弘琪對其所為指揮其直行之動作，則依
      道路交通管理處罰條例第4 條第1 項之規定，汽車駕駛人
      駕駛車輛應遵守執行交通勤務警察之指揮，本件異議人竟
      不服從執行交通勤務警察即證人劉弘琪之指揮，逕行違規
      左轉，異議人之行為應符合同條第2 項第1 款之不服從交
      通勤務警察指揮之違規行為，亦甚明確。
（三）又員警於取締交通違規時是否拍照存證係取締方法之問題
      ，尚非法定課罰之要件，況本件異議人未依兩段式違規左
      轉之行為係在短暫時間內發生，自不能強求證人劉弘琪有
      充裕時間拍照存證。且汽車駕駛人不服指揮稽查而逃逸，
      而當場不能或不宜攔截舉發者，得對汽車所有人逕行舉發
      處罰，道路交通管理處罰條例第7 條之2 第1 項第4 款規
      定甚明，是對於有上開之違規情形時，員警得衡量現場情
      況，非必須當場攔下違規行為人並告發，而本件異議人違
      規時，正值下班時間，車流量大，且證人劉弘琪尚須執行
      指揮交通之勤務，故其僅須記下車號逕行舉發即可，並無
      追趕攔截異議人之必要，是證人劉弘琪於異議人不服指揮
      及不依標誌標線號誌指示時逕行舉發，於法並無不合。異
      議人前揭所辯，並不可採。
五、綜上所述，異議人所為係違反道路交通管理處罰條例第60條
    第2 項第1 款，而與同條例第60條第1 項之構成要件未符，
    原處分機關所為北市裁三字第裁22-AEU053222號裁決不察，
    逕認異議人所為係違反道路交通管理處罰條例第60條第1 項
    ，而依該條項裁罰，容有未洽。異議人提出異議否認違規情
    事，雖無理由，然原處分機關裁罰既有上述可議之處，自應
    由本院將此部分原處分撤銷，並依道路交通管理處罰條例第
    60條第2 項第1 款、第63條第1 項第1 款及違反道路交通管
    理事件統一裁罰基準表規定，就異議人不服從交通勤務警察
    指揮之違規行為，處罰鍰900 元，並記違規點數1 點。
據上論斷，應依道路交通案件處理辦法第20條前段，裁定如主文
。
中　　華　　民　　國　　96　　年　　4 　　月　　9 　　日
                  刑事第二庭法  官  謝靜恒
上正本證明與原本無異。
如不服本裁定，應於送達後5 日內，向本院提出抗告狀。
                            書記官  陳韻如
中　　華　　民　　國　　96　　年　　4 　　月　　9 　　日
